【裁判字號】    92,上訴,1791
【裁判日期】    920814
【裁判案由】    誣告
【裁判全文】
臺灣高等法院刑事判決                          九十二年度上訴字第一七九一號
    上  訴  人
    即  被  告  甲○○
    自  訴  人  己○○
右上訴人因誣告案件，不服臺灣臺北地方法院九十一年度自字第九二六號，中華民國
九十二年四月十一日第一審判決，提起上訴，本院判決如左：
    主  文
上訴駁回。
    事  實
一、甲○○係泓緯廣告事業有限公司（下稱泓緯公司）與宣德廣告實業有限公司（下
    稱宣德公司）之負責人，明知其代表泓緯公司簽發，發票日均為民國（下同）八
    十八年二月二十五日，票號分別為ＴＢ0000000號、ＴＢ0000000
    號，付款人皆為華南商業銀行總行儲蓄部、帳號同為五二九０七－六號、面額均
    為新臺幣（下同）二十萬元之支票二紙，係於八十八年二月十一日簽發後指示泓
    緯公司會計乙○○交付予繪戰廣告有限公司（下稱繪戰公司）負責人己○○，用
    以支付繪戰公司承攬宣德公司大直金泰段建案接待中心興建工程之承攬報酬，該
    二紙支票均未被竊，竟因己○○未依約於八十八年二月二十一日開工進料，而基
    於意圖使己○○受刑事處分之單一誣告犯意，先於同年二月二十四日指示知情之
    會計乙○○（未據提起自訴）前往華南商業銀行總行儲蓄部，以遺失為由辦理掛
    失止付ＴＢ0000000號支票之手續，並填具遺失票據申報書，委由上開銀
    行轉予臺北市票據交換所報請臺北市政府警察局、臺北縣警察局，未指定犯人，
    而向有偵查犯罪權限之公務員誣告他人涉犯侵占遺失物罪嫌。
二、嗣己○○持ＴＢ0000000號支票向葉明卿調現，葉明卿持票轉向江阿旺調
    現，經持票人江阿旺提示該支票後，因遭掛失止付而不獲兌現，經警通知甲○○
    於同年四月十七日下午二時三十六分許至臺北縣警察局淡水分局制作筆錄，甲○○因恐遭警追查其謊報票據遺失之犯行，遂承前誣告犯意，向臺北縣警察局淡水
    分局警員訴稱未曾交付上開二紙支票予己○○，並表示對己○○提出告訴，而向
    有偵查犯罪權限之公務員誣告己○○犯罪。乙○○亦於該案警訊偵審中，為掩飾
    其與甲○○共犯未定指犯人誣告之犯行，基於與甲○○共同誣告犯意聯絡，亦指
    證未曾交付上開支票予己○○。
三、嗣己○○所涉竊盜案件雖經臺灣臺北地方法院檢察署檢察官以八十八年度偵字第
    一七一０七號提起公訴，惟業經原審法院以九十年度易緝字一四號判決己○○無
    罪，檢察官提起上訴後，已由本院以九十一年度上易字第一四０一號判決駁回上
    訴確定。
四、案經己○○向台灣台北地方法院提起自訴。
    理  由
一、訊據上訴人即被告甲○○仍矢口否認涉有誣告自訴人己○○之犯行，辯稱：本案
    支票因伊要出國而事先開好，但要等自訴人己○○開工才要交付給他，回國後會
    計發見支票不見，才掛失止付云云。經查：
(一)案外人丙○○於八十八年二月十一日代表宣德公司與自訴人經營之繪戰公司簽訂
    大直金泰段建案接待中心興建工程協議書，由繪戰公司承攬樣品屋興建工程，承
    攬報酬總額為四百四十萬元之事實，為被告所是認無誤，並經證人丙○○於己○○被訴竊盜案件警偵訊時及原審訊問時證述屬實，復有該工程協議書可憑（見偵
    卷第二三頁，原審卷第九頁：九十一年度上易字第一四０一號判決書所載），自
    訴人指稱繪戰公司與被告經營之宣德公司有承攬工程之合作關係，核與事實相符
    。又自訴人指稱本案二紙支票係被告代表泓緯公司簽發，並於八十八年二月十一
    日簽約時指示泓緯公司會計乙○○交付做為上開工程之承攬報酬一節，經核被告
    坦認支票係當日開立，欲交予繪戰公司作為工程承攬報酬無誤，且支票受款人欄
    載明「繪戰廣告有限公司」（八十八年度偵字第一七一０七號卷第二十頁反面）
    ，是本案支票原欲交給被告無訛。
(二)雖被告甲○○辯稱；該二紙支票預計於八十八年二月二十一日自訴人開工進料後
    ，始要交付自訴人，惟過完農曆年後之二月二十日，尚未及交付即發現支票不見
    ，故而辦理掛失止付手續云云。是本案被告究竟有無將本案二紙支票交付予自訴
    人，為論究其有無故意誣告自訴人行竊之前提要件，應先予究明。查：
(1)、依據上開大直金泰段建案接待中心興建工程協議書第二條約定：「乙方（即繪戰
    公司）同意工程期自八十八年二月二十一日起算四十個日曆天為完工天」；；第
    四條約定：「雙方約定之付款方式如下：第一期付款、開工、百分之十（現金或
    十日期支票）」（見偵卷第二三頁），由以上之協議書內容可知，繪戰公司應於
    八十八年二月二十一日起開工，且宣德公司應給付繪戰公司四十萬元現金或十日
    期支票（即發票日期為八十八年二月最後一日或三月一日之支票），做為第一期
    款。經查，本案支票發票日期為八十八年二月二十五日，且支票正面禁止背書轉
    讓被劃掉（八十八年度偵字第一七一０七號卷第二十頁反面），依據被告供述：
    「該支票發票日開八十八年二月二十五日，是我、公司主管以及自訴人一起決定
    ，當初自訴人有說，他的購料資金不足，希望我們給他現金票，所以我們才把禁
    止背書轉讓劃掉，我們必須確定他有進場，確定他的料有進場，所以才會開二十
    五日的票，且因為那時候我要出國，如果我沒有先開的話，等我回國後，會錯過
    請款日期。」等語（見原審另案；九十年度易緝字一四號案卷九十年六月二十日
    訊問筆錄）。惟依據卷附內政部警政署入出境管理局九十年二月二十六日函送被
    告之出入境資料顯示（見原審卷第十頁反面：九十一年度上易字第一四０一號判
    決書所載），被告係於八十八年二月十八日出境，於八十八年二月二十二日入境
    回國；且被告於原審又自承該次出國係與家人前往日本自助旅行，並在與被告簽
    訂上開工程協議書前，即已向旅行社訂妥來回機票等語（見原審第一二四頁，九
    十二年三月二十八日審判筆錄）。然被告既與自訴人約定支票發票日為八十八年
    二月二十五日，又預知其同年月二十二日即可返國，其不思返國後再簽發支票，
    卻事先於同年月十一日開立本案二紙支票，並將禁止背書轉讓部分劃掉，顯然係
    應自訴人周轉現金之要求，預交未禁止背書轉讓之支票以供自訴人周轉現金，惟
    為制約自訴人如期開工進料，故而將支票發票日定為約定開工日後第四天即八十
    八年二月二十五日。足見被告所辯如果沒有先開好支票的話，伊回國後會錯過請
    款日期，顯然不實。
(2)、參以證人即自訴人友人鄭惠中於警訊時證述：「我在八十八年二月十一日下午五
    點左右，看到己○○到我臺北市○○○路○段五五巷十四號二樓公司，拿了面額
    各二十萬元之本案二紙支票向我調現，然我無法代為換現所以婉拒：：，我認為
    是泓緯廣告不想支付生意款，而故意掛失止付刁難己○○才造成此次糾紛，該公
    司要掛失止付前，員工戊○○及馬經理曾打電話給我，說要找己○○，若是不出
    面，票就不給他過等語，我認為他們太過份了。」等語（見偵卷第十三頁，八十
    八年七月十七日警訊筆錄）。且於原審審理己○○竊盜案件時，鄭惠中猶結證：
    「戊○○表示過，如果被告不進場的話，就不讓這個支票過，我有和被告講，但
    工人過年回南部，無法去施工。：：，之前泓緯公司有位丁○○經理有打電話給
    我，說被告如果不進去施作，他們就不會給票過。」等語明確（見原審法院另案
    九十年度易緝字一四號案卷第四六頁、第六三頁，九十年二月十四日、九十年三
    月七日訊問筆錄）。又本案原審調查中鄭惠中仍結稱：「戊○○在十六、十七年
    前曾經是我的員工，她和己○○是透過我而認識，八十八年過完農曆年後，戊○○有打電話給我，但我不記得丁○○是否有打電話給我，如果我警訊筆錄講有，
    應該就有，我有印象戊○○講如果自訴人不出面，票就不讓它過。」等語在卷（
    見原審卷第五九頁，九十二年二月十一日訊問筆錄）。查被告與自訴人間僅有大
    直金泰段建案接待中心興建工程之合作案，別無其他票據金錢往來，為其自承在
    卷，顯見戊○○等人所指之票據，即為本案二紙支票；揆諸證人鄭惠中上開證詞
    ，堪認系爭支票確實係由被告交予自訴人，否則被告公司員工戊○○不致向證人
    鄭惠中表示要被告盡快開工，否則不讓支票兌現。至證人戊○○雖在原審證稱：
    公司告訴我自訴人都沒有來開工，我聯絡不上自訴人，就請鄭惠中幫忙找，如何
    向鄭惠中表示細節已不記得，我想我沒有向鄭惠中說過自訴人不出面，票就不讓
    它過等語（見原審卷第一一八、一一九頁，九十二年三月二十八日訊問筆錄），
    惟經與證人鄭惠中當庭對質，證人改稱不知道是否曾說過該語（見原審卷第一一
    九頁）。查，證人鄭惠中警訊中之證詞係於八十八年七月十七日作成，與案發時
    間接近，證述內容明確且警訊偵審中始終一致，其又同係自訴人與戊○○之友人
    而無迴護任何一方之理；然證人戊○○於原審做證時，已距案發時間四年有餘，
    證詞內容模糊不確定，且其與被告曾有僱傭關係之情誼，本院認證人鄭惠中之證
    詞可信度極高，適值採信，而證人戊○○之證詞不足為有利被告之認定，併予說
    明。
(3)、泓緯公司簽發，發票日係八十八年二月二十五日，票號為ＴＢ0000000號
    ，付款人為華南商業銀行總行儲蓄部、帳號五二九０七－六號、面額二十萬元之
    支票，係由自訴人委請鄭惠中背書後交予徐鼎松，業據證人鄭惠中、徐鼎松於偵
    查中供述明確，有筆錄影本附於八十八年度偵字第一七一０七號卷第四二、五四
    頁可憑。查，該支票與票號ＴＢ0000000號之支票，同經被告指示乙○○
    一併辦理掛失止付，經徐鼎松提示，亦以「經掛失止付」退票在案，有臺北市票
    據交換所九十一年六月二十七日（九一）北票字第三四四０號函、票據掛失止付
    通知書各一紙附於自訴人被訴竊盜案件之本院九十一年上易字第一四０一號卷第
    四二至四八頁內可憑，然被告在該案偵審中，卻隻字未提上開支票亦被盜取之事
    ，顯不合常情。
(4)、證人乙○○雖於原審訊問時證述：過年前，老闆甲○○和己○○洽談大直金泰段
    建案接待中心興建工程，後來甲○○叫我開一、二張支票，同時叫我把支票上的
    禁止背書轉讓劃掉，我劃掉後交給甲○○蓋公司大小章，甲○○蓋完章後我就拿
    回到我桌子，甲○○叫我過完年，己○○開工後再將支票交給他，我沒有在過年
    前將支票交給己○○，甲○○也沒有交支票，因他有交代我開工後再交票給己○○等語（見原審卷第九七，九十二年三月十一日訊問筆錄）。然其既未交支票予
    自訴人己○○，又於本院稱：過完農曆年後上班，辦公室無遭竊現象（見本院卷
    第四一頁），顯見系爭支票並無遺失情事，其掛失止付不實在。況查：證人乙○○係自訴人指訴交付本案二紙支票之人，其又係前往華南商業銀行總行儲蓄部辦
    理本案支票掛失止付手續並填具遺失票據申報書之人，與被告共同涉犯有未指定
    犯人之誣告罪嫌，其證詞攸關自身是否遭受刑事追訴之利害關係，本難期據實陳
    述。參以其在自訴人被訴竊盜案件中，除在警偵訊及法官調查時多次附和被告之
    詞，指證未曾交付本案二張支票予自訴人外，更積極表示：「公司只要有開支票
    ，就會有簽收紀錄。」等語（見原審法院以九十年度易緝字一四號案卷九十年三
    月七日訊問筆錄）。然經該竊盜案法官調閱證人乙○○所提供付款簽收本內之彰
    化商業銀行建國分行、華南商業銀行總行儲蓄部之依俐國際企業有限公司（亦係
    被告經營之公司），以及泓緯公司於八十八年間相關支票帳戶之存款往來明細，
    與證人乙○○所提出之付款簽收簿核對後，發現有非常多筆之支票資料沒有在付
    款簽收簿上有簽收紀錄，且本案支票（華南商業銀行總行儲蓄部，帳號五二九０
    七—六號）之帳戶支票於證人乙○○所提出之付款簽收簿上從八十八年三月十二
    日才有該帳戶支票之記載，在八十八年三月十二日之前則皆無紀錄，然從所調取
    之泓緯公司華南商業銀行總行儲蓄部帳號五二九０七—六號之交易往來明細資料
    中可得知，自八十八年一月十五至四月二十二日間分別有票據號碼ＴＢ0000
    0000至ＴＢ00000000之支票分別被提示，而付款簽收簿卻皆未記載
    ，該案法官提示上開資料詰問證人乙○○後，其始改稱：我想到了，有些廠商是
    用附回郵信封：：，如果廠商很久沒有來公司領款的話，我們就會用寄的或者廠
    商會附回郵信封，我們就會用寄的等語（見原審法院以九十年度易緝字一四號案
    卷九十年五月二十三日、九十一年四月一日訊問筆錄，及見原審卷第十頁：九十
    一年度上易字第一四０一號判決書所載），足徵證人乙○○因與被告共犯誣告罪
    嫌，因恐遭受刑事追訴處罰，迄本院訊問時，仍為不實供述，其證詞自無可採。
(5)、查被告於八十八年二月二十四日指示乙○○前往華南商業銀行總行儲蓄部，辦理
    本案二紙支票之掛失止付手續，並填具遺失票據申報書，委由該銀行轉予臺北市
    票據交換所報請臺北市政府警察局、臺北縣警察局，未指定犯人，而向該管公務
    員誣告他人涉犯侵占遺失物罪嫌等節，有票據掛失支付通知書、遺失票據申報書
    、支票及退票理由單、掛失止付票據提示人資料查報表各二份，及臺北市票據交
    換所八十八年三月二十六日函附於自訴人被訴竊盜案件之偵卷及本院卷可憑（見
    臺灣臺北地方法院檢察署八十八年度偵字第一七一０七號案卷第一八至二十一頁
    、本院九十一年上易字第一四０一號案卷第四二至四八頁）。被告嗣經警通知後
    ，於八十八年四月十七日下午二時四十六分許，前往臺北縣警察局淡水分局制作
    筆錄，向警員表示要對自訴人提起告訴，此亦有臺北縣警察局淡水分局警訊筆錄
    一份在卷可稽，其明知本案二紙支票均未遺失或被竊，竟基於意圖使自訴人受刑
    事處分之單一誣告犯意，先未指明犯人誣告，進而誣指自訴人涉嫌犯罪之事實，
    堪以認定。
(三)綜右所述，本案被告誣告犯行事證明確，其犯行堪以認定，被告所辯卸責之詞，
    不足採信，應依法論科。
二、按刑法第一百六十九條第一項之誣告罪與同法第一百七十一條第一項之未指定犯
    人誣告罪，其間之差異僅在後者「未指定犯人」一節，行為人若基於單一之誣告
    犯意，先未指定犯人誣告，繼再明指所告者為何人，即已該當於刑法第一百六十
    九條第一項之誣告罪之構成要件，僅論以刑法第一百六十九條第一項之誣告罪，
    核被告所為，係犯刑法第一百六十九條第一項之誣告罪。自訴人雖就未指定犯人
    誣告罪部分提起自訴，然該部分與指定犯人誣告罪部分具有實質上一罪之關係，
    為起訴效力所及，本院自應併予審究。原審引用刑法第二十八條、第一百六十九
    條第一項，審酌被告犯罪後飾詞巧辯，未能坦承犯行，所為造成自訴人遭受偵查
    審判之訟累，及被告係因自訴人己○○未按時開工進料不欲付款始起意誣告他人
    之動機，暨其生活狀況、品行、智識程度、犯罪之手段等一切情狀，論處被告甲○○共同意圖他人受刑事處分向該管公務員誣告罪，量處有期徒刑月。經核原
    審判決認事用法均無違誤，量刑亦妥適，被告上訴否認犯罪為無理由，應予駁回
    。
據上論斷，應依刑事訴訟法第三百六十八條，判決如主文。
本案經檢察官郭啟到庭執行職務。
中      華      民      國    九十二    年      八      月     十四     日
                              台灣高等法院刑事第九庭
                                    審判長法  官  李  文  成
                                          法  官  周  盈  文
                                          法  官  官  有  明
右正本證明與原本無異。
如不服本判決應於收受送達後十日內向本院提出上訴書狀，其未敘述上訴之理由者並
得於提起上訴後十日內向本院補提理由書（均須按他造當事人之人數附繕本）。
                                          書記官  林  蓓  瑜
中      華      民      國    九十二    年      八      月     十五     日
附錄：本案論罪科刑法條全文
刑法第一百六十九條(誣告罪)
意圖他人受刑事或懲戒處分，向該管公務員誣告者，處七年以下有期徒刑。


司法院資訊處製作；財團法人民間司法改革基金會備份。
